【裁判字號】    98,易,983
【裁判日期】    990129
【裁判案由】    詐欺
【裁判全文】
臺灣苗栗地方法院刑事判決               98年度易字第983號
公  訴  人  臺灣苗栗地方法院檢察署檢察官
被      告  丙○
            甲○○
上列被告等因詐欺案件，經檢察官提起公訴（98年度偵字第5384
號），本院判決如下：
    主    文
丙○、甲○○均無罪。
    理    由
一、公訴意旨略以：被告丙○與甲○○為夫妻關係，渠等均明知
    於犯罪集團專門收集人頭帳戶用以犯罪之社會現象層出不窮
    之際，若將自己或他人之銀行帳戶存摺及金融卡出租或提供
    他人使用，可能因此供不法詐騙份子用以詐欺他人將款項匯
    入後，再加以提領之用，並均能預見可能因而幫助他人從事
    詐欺取財犯罪，竟不違背其本意，仍共同基於幫助他人詐欺
    取財之不確定故意，於民國98年1 月間，丙○因撥打報紙刊
    登之應徵廣告，而與姓名年籍不詳之成年男子取得聯繫，並
    約定於98年1 月12日前某日，在新竹市新竹火車站面試，甲
    ○○亦陪同並提供其所有之新竹國際商業銀行頭份分行帳號
    00000000000 號（現改為渣打國際商業銀行頭份分行，下稱
    渣打銀行）之提款卡及密碼交給丙○轉交予該真實姓名年籍
    不詳之成年男子供其所屬之詐欺集團使用，藉以幫助詐欺集
    團成員詐欺取財之犯行。嗣取得甲○○前開帳戶提款卡及密
    碼之詐騙集團意圖為自己不法之所有，基於詐欺取財之犯意
    ，推由年籍姓名不詳之人，於98年1 月12日下午7 時57分許
    ，撥打行動電話予乙○○，佯稱：伊為奇摩網路購物之會計
    部人員，因其先前網路購物付款方式設定錯誤，造成每月將
    固定扣款，須至提款機辦理更正云云，致乙○○陷於錯誤，
    於同日晚上8 時35分許，匯款新臺幣（下同）16,999元至甲
    ○○之前開帳戶內，旋遭人提領。因認被告丙○、甲○○2
    人共同涉犯刑法第30條第1 項、第339 條第1 項之幫助詐欺
    取財罪嫌。
二、按犯罪事實應依證據認定之，無證據不得認定犯罪事實；不
    能證明被告犯罪者，應諭知無罪之判決，刑事訴訟法第154
    條第2 項、第301 條第1 項分別定有明文。次按認定不利於
    被告之事實，須依積極證據，茍積極證據不足為不利於被告
    事實之認定時，即應為有利於被告之認定，更不必有何有利
    之證據。而認定犯罪事實所憑之證據，雖不以直接證據為限
    ，間接證據亦包括在內，然無論直接或間接證據，其為訴訟
    上之證明，須於通常一般之人均不致有所懷疑，而得確信其
    為真實之程度者，始得據之為有罪之認定，倘其證明尚未達
    到此一程度，而有合理之懷疑存在，致使無從為有罪之確信
    時，即應為無罪之判決（最高法院30年上字第816 號、76年
    臺上字第4986號判例意旨參照）。又刑事訴訟法第161 條第
    1 項規定：檢察官就被告犯罪事實，應負舉證責任，並指出
    證明之方法。故檢察官對於起訴之犯罪事實，應負提出證據
    及說服之實質舉證責任。倘其所提出之證據，不足為被告有
    罪之積極證明，或其指出證明之方法，無從說服法院以形成
    被告有罪之心證，基於無罪推定之原則，自應為被告無罪判
    決之諭知，最高法院著有92年臺上字第128 號判例意旨可資
    參照。再按刑事被告並無自證己罪之義務，其在訴訟上所為
    之辯解，只須達於對起訴事證提出合理質疑之程度為已足，
    檢察官如對被告所舉反證仍有爭執，即應依刑事訴訟法第16
    1 條規定積極舉證釋疑（最高法院97年度臺上字第3099號判
    決意旨參照）。
三、公訴意旨認被告丙○、甲○○2 人涉犯前揭幫助詐欺取財罪
    嫌，無非係以被害人乙○○於警詢中之指訴、卷附甲○○於
    渣打銀行之客戶基本資料、帳戶明細查詢及國內匯款執據，
    及被告丙○應徵工作內容既係收錢，公司應當會自行提供匯
    款帳號或請廠商以禁止背書轉讓支票方式支付，豈會承擔高
    風險而用司機個人帳號之理，被告2 人何以未曾懷疑，輕率
    將重要資料在火車站交予陌生之人，更輕率以為在火車站面
    試即行錄取？足見被告2 人辯稱不足採信等情，為其主要論
    據。
四、訊據被告丙○、甲○○2 人固不否認有於上開時間、地點，
    將前述甲○○所申請之渣打銀行帳戶提款卡、密碼交付予真
    實姓名年籍不詳之成年男子之事實，惟堅詞否認有何幫助詐
    欺犯行，被告丙○辯稱：「98年1 月份左右，快過年了，家
    裡需要錢，看自由時報找工作，看到應徵司機、粗工的工作
    ，就打廣告上的電話跟對方聯絡，對方說要準備身分證影印
    本及提款卡，因我個人信用不良，我向對方要求是否可以用
    我太太甲○○金融卡及我本人之身分證應徵，對方約我約隔
    3 天後的時間見面，我就要太太甲○○跟我一起去看看，我
    與我太太就去新竹火車站與對方見面，對方叫我將身分證影
    本及太太的金融卡交給他，3 天內會通知上班，等3 天都沒
    消息，就打電話過去，已經不通了，我叫太太趕快去掛失，
    太太甲○○就去銀行掛失，但是帳戶已經有多的錢」等語；
    被告甲○○則辯以：「98年1 月份，我先生丙○看自由時報
    找工作，我先生打電話去詢問，對方叫我先生準備身分證影
    本、金融卡，我陪同我先生拿著資料去新竹火車站等他，之
    後有1 名年輕人跟我們碰面，那個人說1 天2 千元，金融卡
    要交給他，因為收來的貨款先扣掉1 天2 千元之工資後，存
    到我的戶頭裡，他會以金融卡領出貨款，我們很高興有工作
    ，就將金融卡及我先生的身分證影本交給他，我有問不用去
    公司嗎，他說之後工作就知道，他叫我們回家等電話，3 天
    後通知，3 天後就可以上班，但3 天都沒有消息及電話，再
    打電話就不通了，我先生覺得可能被騙了，就由我打電話至
    渣打銀行掛失，當時有發現有不明的錢，但是有掛失想說沒
    事，之後因為女兒住院的保險金不能領，銀行行員說被警示
    ，就於98年4 月1 日至頭份分局報案」等語。經查：
  (一)被告以外之人於審判外之陳述，雖不符合刑事訴訟法第159
    條之1 至第159 條之4 之規定，但經當事人於審判程序同意
    作為證據，法院審酌該言詞陳述或書面陳述作成時之情況，
    認為適當者，亦得為證據；當事人、代理人或辯護人於法院
    調查證據時，知有第159 條第1 項不得為證據之情形，而未
    於言詞辯論終結前聲明異議者，視為有前項之同意；刑事訴
    訟法第159 條之5 第1 項、第2 項分別定有明文。檢察官及
    被告對於本判決下列所引用被告以外之人於審判外之陳述（
    包含書面陳述），於本院準備程序及審理時，均表示無意見
    ，且迄至言詞辯論終結前亦未再聲明異議，本院審酌上開證
    據資料製作時之情況，尚無違法不當及證明力明顯過低之瑕
    疵之情形，依同法第159 條之5 規定，認例外均具有證據能
    力，先予敘明。
  (二)上開被害人乙○○於98年1 月12日下午7 時57分遭詐騙集團
    撥打其電話向其詐稱：因其先前網路購物付款方式設定錯誤
    ，造成每月將固定扣款，須至提款機辦理更正云云，致乙○
    ○陷於錯誤，於同日晚上8 時35分許，匯款16,999元至甲○
    ○之前開帳戶內，旋遭人提領一空等情，業據證人即被害人
    乙○○於警詢中指述綦詳，且有甲○○上開渣打銀行帳戶之
    客戶基本資料、帳戶明細查詢及被害人乙○○提出之國內匯
    款執據在卷可稽，是本案之詐騙集團成員確係以被告甲○○
    所申辦之上開銀行帳戶，作為遂行詐騙被害人金錢之工具，
    固堪認定。惟按刑法上之幫助犯，係指以幫助之意思，對於
    正犯資以助力，使其犯罪易於達成而言，故幫助犯之成立，
    不僅須有幫助他人犯罪之行為，且須具備明知他人犯罪而予
    以幫助之故意，始稱相當；又刑法並不承認過失幫助之存在
    ，是以從犯之成立，須有幫助之故意，亦即必須認識正犯之
    犯罪行為而予幫助者，始足當之，此有最高法院86年度臺上
    字第4824號、72年度臺上字第6553號判決意旨可參。本案被
    告2 人既否認有何幫助詐欺取財犯行，並執前詞置辯，則本
    案之爭點，應係被告丙○、甲○○究竟因何原因交付前開帳
    戶金融卡、密碼，且被告2 人對於提供上開帳戶金融卡、密
    碼可能供他人作為犯罪工具，有無認識或預見。
  (三)本案被告丙○自警詢、偵查，迄本院準備程序及審理時均堅
    稱：伊係在98年1 月份左右，在自由時報廣告欄看到應徵司
    機之廣告，撥打廣告內刊登之行動電話與對方聯絡，對方說
    要準備身分證影印本及提款卡，因伊個人信用不良，伊向對
    方要求是否可以用太太甲○○金融卡及伊本人之身分證應徵
    ，對方說可以，約伊見面，伊就要太太陪伊一起去看看，伊
    與太太就去新竹火車站與對方見面，對方叫伊將身分證影本
    及金融卡交給他，3 天內會通知上班，等3 天都沒消息，就
    打電話過去，已經不通了，伊就叫太太趕快去掛失等語。而
    被告甲○○亦自警詢、偵查、本院準備程序及審理時均始終
    一致供稱：98年1 月份，伊先生丙○在自由時報看到應徵司
    機的工作，伊先生打廣告上的電話去問，對方叫伊先生準備
    身分證影本、金融卡，因伊先生積欠銀行房貸，所以用伊的
    金融卡，伊陪同先生拿著資料去新竹火車站等，對方說1天2
    千元，先扣掉2 千元之工資後，其他貨款再存到伊的帳戶內
    ，他會以金融卡領出，對方說一定要金融卡才可以錄取，伊
    很高興先生有工作，就將金融卡交給他，並告訴他密碼，對
    方叫我們回家等電話，3 天後就可以上班，但等3 天都沒有
    消息及電話，再打電話就不通了，伊先生覺得可能被騙了，
    伊就打電話到渣打銀行掛失，對方真的講的很真，伊是被騙
    的等語（見偵查卷第6-14、39-41 頁、本院卷第22-23 、38
    -54 頁），互核其等所述情節均大致相同，且其等所提出之
    98年1 月6 日自由時報分類廣告版，其上確有「聯合建材誠
    徵助理司機、臨時工、粗工、打石工、0000000000」之徵才
    資訊無訛（見本院卷第18頁）。雖該徵才廣告上刊登之行動
    電話號碼與被告2 人於警詢時所供述之行動電話號碼不同，
    惟被告甲○○陳稱：廣告上的電話與後面聯絡的電話不是同
    一支，對方後來打來的電話是0000000000號，在警詢時報紙
    還沒找到，那時候伊手機裡還有與對方連繫時之電話號碼，
    就給這一支的號碼，後來伊到處去找報紙，才找到那篇廣告
    ，廣告上的是0000000000號等語（見本院卷第36頁），並經
    本院當時勘驗其手機，確有顯示0000000000號行動電話號碼
    ，而其所述情節，亦無顯悖於常情之處，並非不可採信。參
    以被告丙○係與其妻共同前往面試，倘其意在出售或出租帳
    戶或從事不法，衡情應無邀同其妻共同前往之理。再以案發
    當時面臨金融海嘯，景氣嚴重衰退之狀況，通貨緊縮，百業
    蕭條，失業或放無薪假者眾，一般民眾謀生不易，且提供工
    作機會者與應徵者並非處於平等地位，被告丙○、甲○○雖
    均已成年，且非無應徵工作之經驗，然因經濟陷於困窘，為
    全意謀職以求得一家溫飽，或因一時失慮，或源於無知，未
    能冷靜思考對方之要求是否合於常理，而遽信他人所言，亦
    非不可能，是被告2 人於前開時、地交付甲○○上開帳戶之
    金融卡、密碼予真實姓名年籍不詳之成年男子之際，主觀上
    是否確具幫助犯罪之認識及故意，非無疑義。
  (四)又被告甲○○供稱：伊先生發覺不對後，就叫伊去辦掛失，
    伊於98年1 月13日上午10時23分許，向渣打銀行辦理金融卡
    掛失，伊認為掛失了就沒事了，直到98年4 月1 日伊去銀行
    提領女兒生病住院理賠的保險金，發現不能領，銀行行員說
    帳戶被警示，伊才趕快去苗栗縣警察局頭份分局報案等情，
    確有渣打銀行出具之客戶申請掛失金融卡/ 存摺/ 印鑑明細
    表、警詢筆錄等在卷可參（見偵查卷第8-9頁、本院卷第27
    頁），而被告丙○、甲○○2 人均係於98年8 月11日始因本
    案接受苗栗縣警察局頭份分局員警製作筆錄，則不論是向銀
    行辦理掛失之98年1 月13日上午10時23分或是98年4 月1日
    因無法提領保險金而至警局報案時，警方均尚未因本案而開
    始對被告2 人進行調查，且無證據證明被告2 人已知悉有被
    害人報案，足見被告2 人於發覺可能因謀職遭騙後即有積極
    之作為，並非漠不關心，亦主動前往警局報案，其2 人是否
    確有幫助他人犯罪之犯意，實屬有疑。況依卷內事證，亦無
    任何證據可資認定被告2 人於提供帳戶之際曾獲取任何利益
    ，核與一般交付金融機構帳戶以供他人使用藉以牟利之情形
    亦屬有別，是於無其他積極證據足以證明被告2 人明知所交
    付上開帳戶之金融卡、密碼係供非正當目的使用之情形下，
    自難僅憑被告2 人有將金融卡及密碼提供他人之行為，逕自
    推認其等有幫助他人犯罪之認識及不確定故意。
  (五)至公訴意旨雖以新聞媒體對於不肖犯罪集團常大量收購或使
    用他人存摺帳戶後，再持以供作犯罪使用，藉此逃避檢警查
    緝之情事，亦多所報導，乃眾所週知之事，被告2 人未深入
    了解將金融卡及密碼交付他人使用之用途及合理性，應可預
    見將帳戶金融卡及密碼提供他人使用，將幫助他人實施財產
    犯罪，仍將之交付，顯有幫助詐欺取財之未必故意。惟近來
    確有不法份子以代辦貸款或應徵工作為餌，在報紙上刊登廣
    告，藉機向欲辦理貸款或應徵工作之人騙取金融帳戶存摺、
    提款卡及密碼，此為本院職務上已知之事實，且不乏其例（
    見本院卷附之起訴案例），而一般人對於社會事物之警覺性
    或風險評估，常因人而異，此觀諸詐騙集團之詐騙手法雖經
    政府大力宣導及媒體大幅報導，仍有眾多被害人受騙，且被
    害金額甚高，其中亦不乏高級知識分子等情，即可明瞭，是
    以在無其他證據可認被告2 人於交付前開帳戶金融卡及密碼
    資料時，已明知或可預見此可能幫助對方從事詐欺取財之用
    ，即難遽為不利被告之認定。
五、綜上所述，被告甲○○所申請設立之渣打銀行帳戶提款卡、
    密碼資料既係因在其配偶即被告丙○應徵工作時所交付、告
    知，且被告2 人在發現可能遭騙後，隨即向銀行辦理掛失，
    並知悉帳戶遭警示後，即前往警局報案，足認被告2 人無恣
    意交付上開帳戶資料供他人非法使用之動機與目的，渠等前
    揭所為之辯解並非全然不可採信，既有可能係因遭詐騙所致
    ，則被告2 人提供上開帳戶之金融卡與密碼資料之行為，是
    否確有幫助詐欺取財之認識及出於不確定之幫助故意，自應
    從嚴審慎認定。然公訴人所舉證據，尚無法積極直接證明被
    告2 人對於他人將利用其等提供之金融卡從事詐欺取財之不
    法用途乙節，會有所認識或預見之可能性，而有幫助詐欺取
    財之確定或不確定故意。此外，復查無其他具體事證足資證
    明被告2 人有何公訴人所指之幫助詐欺犯行，本件既存有合
    理懷疑，而致本院無法形成被告2 人有罪之確切心證，自屬
    不能證明被告2 人犯罪，揆諸前開法條規定及判例意旨，本
    件自應諭知被告2 人無罪之判決，以免冤抑。
據上論斷，應依刑事訴訟法第301 第1 項前段，判決如主文。
本案經檢察官黃俊鳴到庭執行職務。
中    華    民    國    99    年    1     月    29    日
                刑事第三庭  審判長法  官  柳章峰
                                  法  官  顏苾涵
                                  法  官  林佩儒
以上正本證明與原本無異。
如不服本判決應於收受判決後10日內向本院提出上訴書狀，並應
應敘述具體理由。其未敘述上訴理由者，應於上訴期間屆滿後20
日內向本院補提理由書(均須按他造當事人之人數附繕本)「切勿
逕送上級法院」。
                                 書記官  陳玲君
中    華    民    國    99    年    1     月    29    日

司法院資訊處製作；財團法人民間司法改革基金會備份。
